臺灣臺東地方法院刑事判決　　　　　　　 95年度訴字第308號
公　訴　人　臺灣臺東地方法院檢察署檢察官
被　　　告　甲○○
上列被告因違反臺灣地區與大陸地區人民關係條例等案件，經檢
察官提起公訴（95年度偵字第2619、2672號），被告於審理程序
為有罪之陳述，本院裁定行簡式審判程序，並判決如下：
    主  文
甲○○共同違反不得使大陸地區人民非法進入臺灣地區之規定，
處有期徒刑陸月，如易科罰金，以銀元參佰元即新臺幣玖佰元折
算壹日，減為有期徒刑參月，如易科罰金，以銀元參佰元即新臺
幣玖佰元折算壹日。緩刑貳年。
    事  實
一、甲○○明知大陸地區人民未經主管機關許可不得進入臺灣地
    區，且其並無與大陸地區女子結婚之真意，受己○○、丁○○遊說，應允以新臺幣（下同）30,000元之代價，充任大陸
    女子之人頭丈夫，乃與己○○、丁○○、乙○○（均另案審
    結）共同基於使大陸地區女子丙○○（另案審結）非法進入
    臺灣地區之犯意聯絡，於民國92年4 月間，由己○○、丁○○從中安排，而由乙○○及另一名年籍不詳之成年女子陪同
    前往大陸地區福建省福州市，與意圖以前開非法方式進入臺
    灣地區之大陸女子丙○○，共同基於以假結婚使丙○○得以
    甲○○配偶之身分，向我國戶政單位辦理結婚登記，再以配
    偶探親之名義向我國內政部管理入出境之單位申請來臺，據
    以使承辦人員依據該假結婚之事由而登載核發相關文件，使
    丙○○得以非法進入臺灣地區之使公務員登載不實事項於職
    務上所掌公文書之概括犯意聯絡，先由甲○○與丙○○於92
    年4月9日在大陸福建省福州市辦理假結婚登記手續，取得該
    市公證處核發之（2003）榕公證內民字第4929號結婚證明書
    後，甲○○先行返回臺灣地區，於92年4 月23日持上開結婚
    證明書向財團法人海峽交流基金會（下稱海基會）辦理驗證
    ，取得海基會之（92）南核字第021927號之認證證明書，並
    於同年5月1日由丁○○、乙○○陪同，持上開結婚證明書及
    海基會驗證證明書，前往臺東縣海端鄉戶政事務所填具結婚
    登記申請書，申辦結婚登記，使不知情之承辦公務員將甲○○與丙○○結婚之不實事項，登載於職務上所掌之戶籍登記
    簿、戶籍謄本及國民身分證上，致生損害於於戶政機關對於
    戶政資料管理之正確性。甲○○嗣檢具前述登載不實之戶籍
    謄本，向內政部警政署入出境管理局（下稱境管局）以配偶
    來臺探親團聚為由，為丙○○提出入境來臺之申請，而行使
    該登載不實之戶籍謄本。境管局人員於實質審查後, 並未察
    覺有異, 遂發給丙○○中華民國臺灣地區旅行證，使丙○○
    得以形式上合法之探親名義，而於92年8月7日持用上開旅行
    證進入臺灣地區，足生損害於入出境管理局對於入出境人員
    管理之正確性。丙○○於入境臺灣地區後，未與甲○○居住
    即外出非法工作，並分別於92年8月8日及同年11月5 日與甲○○共同向臺東縣警察局關山分局龍泉派出所聲請為流動人
    口登記，而行使該登載不實之戶籍謄本，使不知情之承辦警
    員將丙○○暫居於臺東縣海端鄉○○路37號地址之不實事項
    ，登載於職務上所掌之流動人口登記聯單上，致生損害於於
    警察機關對於流動人口管理之正確性。事畢，丙○○即不知
    去向，並於94年7 月8 日出境離開臺灣地區。
二、案經臺東縣政府警察局關山分局報請臺灣臺東地方法院檢察
    署檢察官偵查起訴。
    理  由
壹、程序部分：
    按除被告所犯為死刑、無期徒刑、最輕本刑為三年以上有期
    徒刑之罪或高等法院管轄第一審案件者外，於第一次審判期
    日前之準備程序進行中，被告先就被訴事實為有罪之陳述時
    ，審判長得告知被告簡式審判程序之旨，並聽取當事人、代
    理人、辯護人及輔佐人之意見後，裁定進行簡式審判程序，
    刑事訴訟法第273條之1第1 項定有明文。經核本件被告甲○○所犯係死刑、無期徒刑、最輕本刑為三年以上有期徒刑以
    外之罪，其於準備程序中就被訴事實為有罪之陳述，經法官
    告知簡式審判程序之旨，並聽取公訴人、被告之意見後，本
    院爰依首揭規定，合議裁定由受命法官獨任進行簡式審判程
    序，合先敘明。
貳、實體方面：
一、上揭犯罪事實，業據被告甲○○於偵查及本院審理時均坦承
    不諱，並有證人即共同被告己○○、丁○○、乙○○、證人
    余成平、余玉英、分別於警詢及偵查中之證述可佐，復有福
    建省福州市公證處結婚證明書、公證書、財團法人海峽交流
    基金會證明、大陸地區人民進入臺灣地區保證書、結婚登記
    申請書、丙○○之旅行證及大陸身分證、流動人口登記聯單
    、入出境資料等件附卷可稽，足認被告自白與事實相符，罪
    證明確，犯行均堪認定。
二、新舊法比較：
    按行為後法律有變更者，適用行為時之法律。但行為後之法
    律有利於行為人者，適用最有利於行為人之法律，刑法第2
    條第1 項定有明文，茲因本件論罪科刑所適用之臺灣地區及
    大陸地區人民關係條例第79條，業於92年10月29日經修正公
    布，並於92年12月31日施行；另本件論罪科刑所適用之刑法
    法律亦於94年2月2日經修正公布，並於95年7月1日施行，有
    下列變更，爰比較新舊法如下：
（一）修正前臺灣地區及大陸地區人民關係條例第79條規定：違
      反第15條第1款規定者，處5年以下有期徒刑、拘役或科或
      併科新臺幣50萬元以下罰金；修正後第79條第1 項規定：
      違反第15條第1 款規定者，處1年以上7年以下有期徒刑，
      得併科新臺幣100 萬元以下罰金。經比較新舊法規定，以
      舊法較有利於被告，自應適用修正前臺灣地區及大陸地區
      人民關係條例第79條第1項處斷。
（二）修正前刑法第55條後段牽連犯，第56條連續犯之規定，經
      修正後刑法予以刪除，亦即修正後刑法就行為罪數，除接
      續犯、想像競合犯、結合犯等實質上或裁判上一罪，以一
      罪論處或從一重罪處斷外，原則上採取一罪一罰，故犯罪
      在95年6月30日以前，而合於修正前刑法連續犯或牽連犯
      規定者，前者加重其刑至二分之一，後者從一重罪處斷。
      準此，本件若依新法採一罪一罰、數罪併罰者，以起訴法
      條即行使登載不實文書罪及修正前臺灣地區及大陸地區人
      民關係條例第79條觀之，合計後最高刑度為八年以下；若
      採修正前刑法連續犯加重其刑至二分之一，則連續行使登
      載不實文書罪最高刑度為四年六月以下，牽連犯從一重處
      斷，則修正前臺灣地區及大陸地區人民關係條例第79條最
      高刑度為五年以下。是比較結果，以修正前之刑法規定顯
      較修正後刑法規定一罪一罰，數罪併罰對被告有利，依從
      舊從輕法則，適用修正前刑法規定較有利於被告。
（三）刑法第214 條之使公務員登載不實罪，其法定刑得科銀元
      五百元以下罰金，依被告行為時之刑罰法律，即罰金罰鍰
      提高標準條例第1 條前段、修正前刑法第33條第5 款（規
      定罰金為一元以上），並依現行法規所定貨幣單位折算新
      臺幣條例第2 條規定折算結果，即得科銀元一元即新臺幣
      三十元以上、銀元五百元即新臺幣一萬五千元以下罰金。
      惟依據被告行為後之修正增訂刑法施行法第1 條之1 前段
      ，及刑法第33條第5 款將罰金刑修正為：「新臺幣一千元
      以上，以百元計算之」等規定，刑法第214 條法定罰金刑
      之最高額雖未有變動，惟最低額已提高為新臺幣一千元以
      上。經比較新舊法結果，認適用被告行為後之新法規定，
      對被告並非較為有利。
（四）綜合上述（一）（二）（三）全部之結果而為比較，修正
      後刑法並非較有利於被告，應依刑法第2 條第1 項前段規
      定，一體適用修正前即行為時之法律。
（五）被告於行為後，刑法有關緩刑之宣告亦有修正，應適用新
      法第74條之規定，有最高法院95年度第8 次刑事庭決議紀
      錄可考。又刑法第28條之原條文內容，雖由「二人以上共
      同實施犯罪之行為者，皆為正犯。」，修正更改為「二人
      以上共同實行犯罪之行為者，皆為正犯」。然關於上開共
      同正犯之條文用語之修正，並不影響本件之論罪科刑，不
      生新舊法比較適用之問題，仍應適用裁判時之法律即修正
      後刑法第28條之規定（最高法院95年第21次刑事庭會議決
      議意旨參照），均附此敘明。
三、按臺灣地區與大陸地區人民關係條例第15條第1 款所定之使
    大陸地區人民非法進入臺灣地區罪，凡非經合法手續進入者
    皆包含之。是核被告以「假結婚」真入境之脫法方式，使大
    陸地區女子丙○○進入臺灣地區，係違反臺灣地區與大陸地
    區人民關係條例第15條第1 款規定（最高法院90年度臺上字
    第3180號、92年度臺上字第40號判決參照），應依同條例修
    正前第79條第1 項規定處罰。又戶籍謄本等文件，為戶政機
    關之公務員職務上所掌之公文書，該管公務員對於戶籍登記
    申請，並無實質審查之權，故被告與丙○○並無結婚之真意
    ，其結婚為不實，竟持前揭結婚公證書等文件申辦結婚登記
    ，使該管不知情之公務員將此不實事項登載於職務上所掌戶
    籍謄本等公文書上，再持以向警察機關、入出境管理局行使
    ，均係犯刑法第216 條、第214 條之行使使公務員登載不實
    事項罪。又被告所犯使公務員登載不實之低度行為，為行使
    之高度行為所吸收，不另論罪。被告與己○○、丁○○、乙○○就共同使大陸地區女子丙○○非法進入臺灣地區之犯行
    間，有犯意聯絡及行為分擔；被告、己○○、丁○○、乙○○與丙○○就行使使公務員登載不實事項罪，有犯意聯絡及
    行為分擔，均為共同正犯。被告先後2 次行使使公務員登載
    不實事項之犯行，時間緊接、方法相同，所犯均係構成要件
    相同之罪，顯係基於概括犯意反覆為之，為連續犯，應依修
    正前刑法第56條規定論以一罪，並加重其刑。又被告所犯違
    反臺灣地區與大陸地區人民關係條例、連續行使使公務員登
    載不實罪2 罪間，有方法、目的之牽連關係，應從一重依修
    正前臺灣地區與大陸地區人民關係第79條第1 項之使大陸地
    區人民非法進入台灣地區罪處斷。爰審酌被告因貪圖一時小
    利，竟以假結婚真入境之方式，使大陸地區人民入境臺灣，
    不僅損害戶政與入出境管理機關管理之正確性，亦對社會治
    安隱藏有潛在之危險，增加社會成本，然斟酌被告犯後坦承
    犯行，尚知悔悟，其犯罪手段及智識程度等一切情狀，諭知
    如主文所示之刑。按被告於犯罪時之刑法第41條第1 項前段
    規定：「犯最重本刑為五年以下有期徒刑以下之刑之罪，而
    受六個月以下有期徒刑或拘役之宣告，因身體、教育、職業
    、家庭之關係或其他正當事由，執行顯有困難者，得以一元
    以上三元以下折算一日，易科罰金。」又被告行為時之易科
    罰金折算標準，修正前罰金罰鍰提高標準條例第2 條前段（
    現已刪除）規定，就其原定數額提高為100 倍折算1 日，則
    本件被告行為時之易科罰金折算標準，如以銀元三百元折算
    一日，經折算為新臺幣後，應以新臺幣九百元折算為一日。
    惟95年7 月1 日修正公布施行之刑法第41條第1 項前段則規
    定：「犯最重本刑為五年以下有期徒刑以下之刑之罪，而受
    六個月以下有期徒刑或拘役之宣告者，得以新臺幣一千元、
    二千元或三千元折算一日，易科罰金。」比較修正前後之易
    科罰金折算標準，以95年7 月1 日修正公布施行前之規定，
    較有利於被告，則應依刑法第2 條第1 項前段，適用修正前
    刑法第41條第1 項前段規定，定其易科罰金之折算標準。又
    96年7月4日公布之中華民國九十六年罪犯減刑條例自96年 7
    月16日施行，本件犯罪發生在96年4 月24日以前，合於減刑
    規定，並諭知減其宣告刑期二分之一如主文所示。又被告前
    於78年間因妨害公務案經本院判處有期徒刑七月，於79年 7
    月21日執畢，有臺灣高等法院被告前案紀錄表在卷可佐，其
    於因故意犯罪受有期徒刑以上刑之宣告執行完畢後，五年後
    犯本案，合於刑法第74條第1項第2款緩刑之規定，被告經此
    偵、審程序及刑之宣告後，應知所警惕而信無再犯之虞，本
    院認以暫不執行為適當，並依前開規定，諭知緩刑2 年，以
    勵自新。
據上論斷，應依刑事訴訟法第273 條之1 第1 項、第299 條第 1
項前段，臺灣地區與大陸地區人民關係條例第15條第1 款、修正
前臺灣地區與大陸地區人民關係條例第79條第1項，刑法第2條第
1項前段、第11條前段、第28條、修正前刑法第216條、第214 條
、第55條後段、第41條第1項前段、刑法第74條第1項第2 款，罰
金罰鍰提高標準條例第1 條前段、修正前罰金罰鍰提高標準條例
第2條，現行法規所定貨幣單位折算新臺幣條例第2條，中華民國
九十六年罪犯減刑條例第2條第1項第3款，判決如主文。
本案經檢察官戊○○到庭執行職務。
中　　華　　民　　國　　96　　年　　7 　　月　　19　　日
                  刑事第三庭    法  官  蔡玉雪
以上正本證明與原本無異。
如不服本判決應於收受本判決後10日內向本院提出上訴書狀；上
訴書狀應敘述具體理由。未敘述上訴理由者，應於上訴期間屆滿
後20日內向本院補提理由書狀（均須按他造當事人之人數附繕本
）。「切勿逕送上級法院」。
告訴人或被害人對於本判決如有不服，請書具不服之理由狀，請
求檢察官上訴者，其上訴期間之計算係以檢察官收受判決正本之
日期為準。
                                書記官　陳昭穎
中　　華　　民　　國　　96　　年　　7　　月　 　19　　日
附錄本案論罪科刑法條全文：
臺灣地區與大陸地區人民關係條例第15條
下列行為不得為之：
一  使大陸地區人民非法進入臺灣地區。
二  明知臺灣地區人民未經許可，而招攬使之進入大陸地區。
三  使大陸地區人民在臺灣地區從事未經許可或與許可目的不符
    之活動。
四  僱用或留用大陸地區人民在臺灣地區從事未經許可或與許可
    範圍不符之工作。
五  居間介紹他人為前款之行為。
修正前臺灣地區與大陸地區人民關係條例第79條
違反第十五條第一款規定者，處五年以下有期徒刑、拘役或科或
併科新台幣五十萬元以下罰金。
以犯前項之罪為常業者，處一年以上七年以下有期徒刑，得併科
新台幣一百萬元以下罰金。
第一項之未遂犯罰之。
刑法第214條
明知為不實之事項，而使公務員登載於職務上所掌之公文書，足
以生損害於公眾或他人者，處三年以下有期徒刑、拘役或五百元
以下罰金。
刑法第216條
行使第二百十條至第二百十五條之文書者，依偽造、變造文書或
登載不實事項或使登載不實事項之規定處斷。
